臺灣板橋地方法院民事判決　　　　　　100年度重家訴字第7號
原　　　告　王福台
　　　　　　王潤貞
　　　　　　王鵬帆
原告兼上一
人之監護人　王新福
被　　　告　王健之
上列當事人間請求分割遺產事件，本院於民國100 年3 月24日言
詞辯論終結，判決如下：
    主  文
准將兩造被繼承人王功勳、王張書秀所遺如附表所示之土地、現
金、黃金，按該兩造之應繼分比例（即每人各五分之一）予以分
割，分割後如附表所示。
訴訟費用按兩造每人各伍分之壹比例負擔。
    事實及理由
一、原告主張：
(一)、兩造為兄弟關係，其中原告王鵬帆為受監護宣告之人，目前
    住在花蓮縣鳳林榮民醫院，法院裁定由原告王新福擔任其監
    護人。兩造之父親王功勳於民國89年4 月22日過世，遺有現
    金新台幣（以下同）45278 元及不動產門牌號碼新北市○○
    區○○路57號建物暨所座落板橋區○○段第1350號地號土地
    （以下簡稱「國光路之不動產」）；由兩造及兩造之母親王
    張書秀共同繼承。嗣兩造之母親王張書秀於99年7 月31日過
    世，遺有現金240 元、黃金205 兩、不動產門牌號碼新北市
    ○○區○○路一段32巷21弄1 號5 樓建物暨所座落板橋區○
    ○段第716 及717 地號土地（以下簡稱「文化路之不動產」
    ；由兩造共同繼承。至於母親王張書秀繼承自父親王功勳的
    上開遺產之應有部分，再由兩造共同繼承。兩造因二次的繼
    承關係，公同共有父母所遺留的財產如下：現金452978元、
    黃金205 兩、國光路之不動產、文化路之不動產。
(二)、上開不動產已辦妥兩造繼承之公同共有登記。因兩造迄今仍
    無法協調遺產分割方法，故請求裁判分割遺產，按兩造每人
    各應有部分5 分之1 比例，分割遺產方式如下：(1)黃金205
    兩：兩造每人各5 分之1 ，每人分得41兩，但因原告王潤貞
    已先借用其中15兩去清償銀行債務，故原告王潤貞僅能分得
    26兩。(2)現金452978元：兩造每人各5 分之1 ，每人應各分
    得90560 元。至於原告王潤貞當初借用黃金15兩變賣去清償
    銀行債務後，尚餘現金25萬元交由原告王新福保管，故應返
    還原告王潤貞。(3)文化路之不動產：目前由原告王新福居住
    使用，因原告王新福未婚且長期在家照顧年邁生病的父母，
    對家庭貢獻大，為使原告王新福繼續無償安住該處，故請求
    由兩造辦理系爭不動產的分別共有登記，每人登記各取得5
    分之1 持分。(4)國光路之不動產：目前由被告居住使用，被
    告主張父母生前欲將系爭不動產贈予他之詞為不實在，實際
    上母親生前曾要求被告支付系爭不動產的租金，父母並無贈
    與被告的表示，故請求由兩造辦理系爭不動產的分別共有登
    記，每人登記各取得5 分之1 持分。
(三)、因原告王新福未婚且長年在家照顧老病的父母，被告主張應
    將文化路之不動產全部分給原告王新福；原告王潤貞亦表示
    同意；但是，原告王福台擔憂被告未來會去威脅原告王新福
    所取得的系爭不動產，故原告王福台不贊同；原告王新福認
    為兩造平均分配較宜，但若其他人都願意把文化路的不動產
    全部給他，原告王新福亦同意接受。
(四)、被告辯稱其有支付父親的喪葬費云云，實際上，被告是拿取
    父母的黃金去變賣支付喪葬費用，被告有於89年4 月20日簽
    字證明拿走黃金，此有黃金清點證明單的被告簽名可證。何
    況，被告收走父母的奠儀金後未拿出來。
(五)、被告辯稱父母生前欲將國光路的不動產贈與被告云云，為不
    實在。被告提出之家庭會議紀錄，已經被告變造刪除母親的
    發言紀錄。原告另提出原本的家庭會議紀錄，其上有母親的
    發言紀錄，母親發言主張被告應就其使用國光路不動產支付
    房租，可見母親沒有要將國光路的不動產贈與被告。被告提
    出之不動產贈與同意書，亦係被告自行偽造，其上之母親王
    張書秀僅列名見證人而非贈與人，已有奚翹，母親王張書秀
    之印章亦為被告自行盜蓋。原告另提出一份母親王張書秀於
    89年6 月20日在板橋地政事務所的簽名切結書，可證明母親
    生前曾親簽姓名表示要將國光路之不動產由所有子女共同繼
    承。故被告所辯父母要將國光路不動產贈與他之詞，為不實
    在。
(四)、原告王福台否認有自父親受贈任何房屋，反而是被告自父親
    受贈房屋四、五間。原告王福台名下的不動產均是靠自己與
    妻子共同賺錢購買。原告王福台亦否認有向父親借款。原告
    王福台自民國70年起、原告王福台之妻林淑敏自73年起，直
    至原告之父親過世止，均在父親經營的會計事務所工作，但
    原告王福台夫妻均未按月支領薪資，而係年度結束才一次領
    取報酬，此事實在當時的兄弟姐妹間均有認知。除非被告能
    證明原告係因民法第1173條之結婚、分居、營業而受贈與，
    否則即屬被繼承人生前之普通贈與，原告王福台無須歸扣，
    與本案分割遺產無關係。原告王福台曾向古朝治借款200 萬
    元，係以自己位於中和區房屋抵押借款而得，有不動產登記
    簿謄本可證。
(五)、訴之聲明：如主文第一項所示。
二、被告方面：被告不同意分割遺產。兩造之父親於原告王福台
    結婚前及結婚後各贈與其一間房子，父親同時贈與原告王福
    台50萬元作裝潢，父親又贈與450 萬現金給原告王福台，後
    來又贈與原告王福台200 萬元。後來，原告王福台積欠古姓
    債主1800萬元，父親又為王福台清償該筆債務。原告王福台
    到現在仍欠一身債。原告王潤貞結婚前，母親有贈與她嫁妝
    ，母親過世後，原告王潤貞又自家裡取走一條金項鍊。父親
    生前曾囑咐文化路的不動產、現金、黃金全部要留給原告王
    新福，國光路的不動產則留給被告。母親生前也曾表示文化
    路的不動產、現金、黃金全部要留給原告王新福。因為原告
    王新福一直在家照顧父母。父親過世後，原告王福台的岳父
    包奠儀24000 元，被告沒有退還，原告王福台就把被告打得
    頭部流血。被告否認有自父親受贈不動產。被告無條件同意
    將文化路的不動產全部分給原告王新福取得。被告有支付父
    親的喪葬費，母親的喪葬費則由原告王新福支出，故被告主
    張原告王福台及王潤貞應共同分擔父母喪葬費。因父母生前
    欲將國光路的不動產贈與被告，故應將國光路的不動產分給
    被告，何況該不動產的裝潢及貸款均由被告支出。被告曾與
    原告共同清點父母的黃金數量，被告拿取其中黃金15兩去變
    賣以支付父親在五指山的墓園工程款，剩下金額就拿給原告
    王新福保管等語。並聲明：請求駁回原告之訴。
三、查：
(一)、兩造之父母即被繼承人王功勳、王張書秀，分別於89年4 月
    22日、99年7 月31日死亡，兩造均係王功勳及王張書秀之子
    女即全體繼承人；其中原告王鵬帆為受監護宣告之人，法院
    裁定由原告王新福擔任其監護人；兩造之父母所遺留之財產
    包括現金452978元、黃金205 兩、國光路之不動產、文化路
    之不動產等情，有原告提出之戶籍謄本多件、財政部台灣省
    北區國稅局遺產稅核定通知書影本、繼承系統表在卷可參，
    且為被告所不爭執，堪信真實。又，依民法第1144條第1 項
    第1 款規定，兩造應繼分比例均為5 分之1 。
(二)、被告雖辯稱原告王福台曾自被繼承人王功勳受贈房屋多筆及
    現金千餘萬元、原告王潤貞曾自被繼承人王張書秀受贈嫁妝
    云云，惟被告未提出任何證據證明，原告王福台否認有此受
    贈之情，故被告空言所辯不足為採。退步言，縱認原告王福
    台及王潤貞有自父母受贈財產，惟依民法第1173條規定，須
    因「結婚、分居、營業」之原因而受贈，始能將受贈人之應
    繼分扣除該贈與價額，惟被告無法證明贈與之標的及時間，
    其空言抗辯故無法認定有無符合民法第1173條規定之歸扣要
    件。
(三)、被告辯稱其有支付父親喪葬費、母親喪葬費則全由原告王新
    福支付云云，並提出兩造之父母的喪葬費用單據為憑。原告
    則主張被告於89年4 月20日取走遺產的部分黃金去變賣以支
    付父親喪葬費用，且被告收取父母的奠儀金後未交出等情，
    並提出兩造於89年4 月20日清點黃金的單據影本1紙為證。
    查，被告提出之父母喪葬費單據，僅其中一紙郵局匯款單填
    載被告為寄款人寄款131400元至國軍示範公墓管理處（但其
    上無郵局經辦人的印戳，故無法證明是否確實有寄款），其
    餘單據為葬儀社的費用明細，其上僅記載王功勳或王張書秀
    之喪葬費用金額，卻未記載付款人為誰，故無法證明係被告
    或原告王新福所支付；復參酌被告承認曾取走父母遺產的15
    兩黃金去變賣以支付父親在五指山公墓的墓園工程款、及向
    原告王福台之岳父收取其致贈的奠儀金24000 元等情；可見
    被告並非無償的支付父親喪葬費。至於被告取走15兩黃金及
    奠儀慰問金後，是否仍不足其所代墊喪葬費，應由被告負舉
    證責任，然被告未進一步舉證證明其有溢墊金額之情，故被
    告空言抗辯原告王福台及王潤貞應分擔喪葬費，即無法採取
    。
(四)、被告辯稱父母生前欲將國光路之不動產贈與伊云云，雖提出
    一紙「贈與不動產同意書」為憑，惟原告質疑係被告偽造文
    書，經細釋該同意書，全文均為打字，無任何人的筆跡或簽
    名，僅有「見證人」王張書秀的模糊印文一枚，故難遽信為
    真實；參酌被告提出之「家族遺產分配協議紀錄」，其末記
    載王張書秀發言表示被告借住國光路之不動產應按市價支付
    房租（雖該發言紀錄遭人以筆刪除，但仍能辨識文字原貌）
    ；又參考原告提出之王張書秀親筆簽名之「切結書」（卷內
    附件五），其上明白記載因被告刁難不願交付國光路之不動
    產權狀，故立切結書以辦理國光路之不動產繼承登記；可見
    被繼承人王張書秀生前與被告就國光路之不動產曾有意見不
    合之情形，故被告抗辯父母欲將該不動產贈與伊，與常情不
    符，無法採信。
四、按民法第1164條前段規定：「繼承人得隨時請求分割遺產」
    。本件原告依該規定，請求就王功勳及王張書秀之遺產，按
    兩造之應繼分比例（每人五分之一），分割為分別共有，為
    有理由。爰准將兩造之被繼承人王功勳及王張書秀所遺財產
    ，按兩造每人應繼分各五分之一比例，予以分割為分別共有
    ，詳如附表所示（即不動產部分按兩造應繼分比例登記為分
    別共有；黃金及現金亦均按兩造應繼分比例分配，至於原告
    王潤貞借用遺產的15兩黃金應予扣除，原告王新福為王潤貞
    保管的黃金變賣款則應返還王潤貞）。
五、本件共有物分割訴訟，若由敗訴當事人負擔全部訴訟費用顯
    失公平，本院爰依民事訴訟法第80條之1 規定，命兩造按應
    繼分（每人各5 分之1） 比例負擔，始為公平。
六、兩造其餘主張及攻擊防禦方法，因本件事證已臻明確且無礙
    於本件之認定及判決之結果，本院即無庸逐一論述，併此敘
    明。
七、訴訟費用負擔之依據：民事訴訟法第80條之1 。
中    華    民    國   100    年    4     月    18    日
                                臺灣板橋地方法院家事法庭
                                    法  官  黃惠瑛
--------------------------------------------------------
附表：
(1)、門牌號碼新北市○○區○○路49巷9 號及57號及地下室建物
    （板橋區○○段10398 、11036 、11037 號建號）暨所座落
    板橋區○○段第1350號地號土地。
    分割方式：兩造每人各取得5分之1，辦理分別共有登記。
(2)、門牌號碼新北市○○區○○路一段32巷21弄1 號5 樓建物（
    板橋區○○段3305建號）暨所座落板橋區○○段第716 及
    717 地號土地。
    分割方式：兩造每人各取得5分之1，辦理分別共有登記。
(3)、現金452978元。
    分割方式：兩造每人各得5 分之1 的現金。
(4)、黃金205兩。
    分割方式：兩造每人各5 分之1 ，每人分得41兩。
    註：因原告王潤貞已借用其中15兩去變賣，故原告王潤貞僅
        能分得26兩。
        至於原告王潤貞變賣黃金款項的餘款25萬元，保管人原
        告王新福應返還原告王潤貞。
--------------------------------------------------------
以上正本係照原本作成。
如對本判決上訴，須於判決送達後廿日內向本院提出上訴狀。
中    華    民    國   100    年    4     月    18    日
                                    書記官  張美玉